最高法院刑事判決　　　　　　　　　　　　　　　八十八年度台上字第三三一七號
　　上　 訴　 人　台灣高等法院台南分院檢察署檢察官
　　上訴人即被告　甲○○
右上訴人因被告殺人等罪案件，不服台灣高等法院台南分院中華民國八十八年三月九
日第二審判決（八十七年度上重訴字第一八三四號，起訴案號：台灣台南地方法院檢
察署八十七年度偵字第二四六二號），提起上訴，本院判決如左：
    主  文
原判決撤銷，發回台灣高等法院台南分院。
    理  由
本件原判決認定上訴人即被告甲○○（下稱被告）因詹龍欄曾交付新台幣（下同）一
千萬元委託許金德購買軍火一批，許金德未依約交付，詹某乃指示被告及張振興、張
錫銘、郭文勝、李政洲（均另案審理）與吳慶男（已死亡，經檢察官不起訴處分）尋
找許金德押出談判，擬索回上開交付之一千萬元，嗣於民國八十四年三月二十七日下
午，被告及張振興、郭文勝、吳慶男、張錫銘、李政洲等人得知許金德在其台南縣新
營市○○街四一號租住處，乃囑不知情之王正男駕駛豐田自用小客車搭載被告及張振
興、郭文勝、吳慶男前往，見許金德乘坐其司機吳輝明所駕駛之ＴＩ－五八八九號自
用小客車外出，乃駕車尾隨，於當日下午二時四十五分許，在同市○○路、長榮路口
處時將之攔下後，由吳慶男持九○手槍及烏茲衝鋒槍各一把、郭文勝持霰彈槍一把控
制吳輝明，被告則持九ＭＭ半自動手槍一把、張振興持黑星手槍一把欲押許金德上車
，因許某反抗，張振興即以所持槍柄敲擊其後腦三下，被告朝其左腳射擊一槍（傷害
部分均未據告訴）而將之強押上車，惟於拉扯間張振興所持之槍枝走火射中王正男，
且許金德見狀欲趁亂逃出車門，被告及張振興恐場面失控，竟另共萌殺機，由被告向
許金德心臟部位近距離射擊三槍、張振興亦對之射擊一槍，然後將之推落車外馬路上
，致許金德因槍傷失血過多當場死亡。被告及張振興即將受傷之王正男送醫治療，另
吳慶男、郭文勝將吳輝明人車帶往台南縣東山鄉山區拘禁，嗣於八十四年四月八日晚
上，吳慶男又將吳輝明勒斃後潑汽油焚燒（此部分另案處理）等情。因將第一審論處
被告共同以非法方法剝奪人之行動自由與共同殺人、均累犯罪刑之判決撤銷，改判仍
論處各同一罪刑。固非無見。
惟查：(一)有罪判決書之事實一欄，為適用法律之依據，凡與適用法律有關之事項，必
須詳予記載，並應於理由欄將其認定事實所憑之證據及認定之理由與法律之適用，詳
為述，使事實認定與理由說明兩相適合，方為適法。又持有未受允准之軍用槍彈，
以之供犯罪之用，除構成他罪外，並觸犯非法持有軍用槍彈罪；惟該等犯罪應否適用
刑法第五十五條關於牽連犯之規定而從一重處斷，則視其開始持有之原因或目的如何
而定；如其原已非法持有，嗣後臨時起意持以犯罪，則其持有之始，已應論以非法持
有軍用槍彈罪，與其後所犯之罪應予併合處罰；設其持有係因意圖犯他罪始行備置，
即係以之為犯他罪之方法，則應依牽連犯之規定，從一重處斷。故有罪判決書之事實
欄記載，被告非法持有槍彈，並以之供犯他罪之用，應明確認定被告係何時基於何原
因或目的而非法持有槍彈，始足以於理由欄資為適用法律之依據。本件原判決認定被
告非法持有九ＭＭ半自動手槍（含子彈）強制控制吳輝明、許金德，剝奪其等之行動
自由，另因許金德反抗拉扯，恐場面失控，又起意持上開槍彈射殺許金德等情，惟對
於被告究係原已非法持有槍彈，嗣後始臨時起意持以強押控制吳輝明、許金德及起意
殺害許金德﹖抑或為強押吳輝明、許金德及殺害許金德始行備置該等槍彈﹖原判決事
實欄並未明確認定，詳細記載，致此部分事實尚欠明瞭，本院自無從為原判決適用法
律當否之判斷。(二)原判決事實認定被告係與吳慶男、郭文勝、張振興等人基於共同妨
害自由之犯意聯絡，分由被告持九ＭＭ半自動手槍一把（其此部分非法持有槍彈罪已
判罪確定）、吳慶男持九○手槍及烏茲衝鋒槍各一把、郭文勝持霰彈槍一把、張振興
持黑星手槍一把，強押控制吳輝明、許金德等情，如果無誤，則上訴人對吳慶男、郭
文勝及張振興之非法持有槍彈部分，是否無犯意聯絡及行為分擔，而與所犯妨害自由
罪間無方法目的之牽連犯關係﹖饒有研求之餘地。原判決恝置此非法持有槍彈部分於
不論，亦有不適用法則之違法。(三)有罪之判決書，對於被告有利之證據不予採納者，
應明其理由，刑事訴訟法第三百十條第二款定有明文，否則即有判決不備理由之違
法。被告於原審辯稱黑星手槍並非全自動，僅能單扣扳機無法連續擊發，許金德被押
入車內後，即搶走張振興所持之黑星手槍，然後射擊司機王正男一槍，又拉滑套再向
伊之方向射擊一槍，伊始以所持之手槍反擊許金德，應屬正當防等語（原審卷第三
九、五三頁）；證人王正男於原審亦證稱在車上許金德有搶到手槍，由伊之背後開一
槍，另開一槍不知打到誰（同上卷第三八頁反面、三九頁）。此項供證與被告辯解之
情節，是否相符﹖實情究竟如何﹖與被告辯解是否可採及其刑責之認定，至有關係。
原審未予調查復未說明不予調查採取之理由，亦有應於審判期日調查之證據未予調查
及判決不備理由之違法。檢察官及被告上訴分別指摘原判決不當，非無理由，應認原
判決有撤銷發回之原因。
據上論結，應依刑事訴訟法第三百九十七條、第四百零一條，判決如主文。
中      華      民      國    八十八    年      六      月    二十四    日
                              最高法院刑事第九庭
                                  審判長法官  曾  有  田
                                        法官  陳  宗  鎮
                                        法官  劉  介  民
                                        法官  張  淳  淙
                                        法官  李  伯  道
      右正本證明與原本無異
                                              書  記  官
中      華      民      國    八十八    年      六      月    二十九    日
